臺灣高等法院民事判決　　　　　　　　　 92年度上字第525號
上　訴　人　甲○○
訴訟代理人　溫瑞鳳　　律師
複代 理 人　羅　行　　律師
被　上訴人　乙○○○
　　　　　　丁○○
　　　　　　丙○○
上　一　人
訴訟代理人　蔡淑枝
上列當事人間所有權移轉登記事件，上訴人對於中華民國92年 4
月30日臺灣新竹地方法院90年度續字第2號 第一審判決提起上訴
並為訴之變更，本院於94年3月15日言詞辯論終結，判決如下：
    主  文
被上訴人丁○○、丙○○就繼承鄭紹棠之遺產範圍內應與乙○○
○連帶給付上訴人新台幣伍佰參拾捌萬肆仟肆佰元及自民國九十
三年六月十五日起至清償日止，按週年利率百分之五計算之利息
。
第二審訴訟費用由被上訴人連帶負擔。
本判決於上訴人以新台幣壹佰捌拾萬元供擔保後，得假執行；但
被上訴人乙○○○、丁○○如於假執行程序實施前以新台幣伍佰
參拾捌萬肆仟肆佰元為上訴人預供擔保後，得免假執行。
    事實及理由
一、按在第二審為訴之變更或追加，非經他造同意，不得為之，
    但民事訴訟法第255條第1項第2款至第6款情形，不在此限；
    又因情事變更而以他項聲明代最初之聲明者，縱於訴狀送達
    後，原告仍得將原訴變更或追加他訴，無須得被告同意，此
    觀 民事訴訟法第446條第1項及第255條第1項第4款規定自明
    。本件上訴人在原審係聲明被上訴人應就鄭紹棠所有如原判
    決附表所示6筆土地（下稱系爭土地） 辦理繼承登記後，將
    系爭土地所有權移轉登記予上訴人，嗣因系爭土地已辦妥繼
    承登記為被上訴人所有（原審卷(二)65至70頁）， 其中287地
    號分割增加之287-3地號及288、289、292、295、296地號土
    地業經新竹縣政府辦理鳳山溪樟樹林堤防工程用地徵收，徵
    收補償費為新台幣（下同）538萬4,400元，上訴人乃於本院
    變更聲明為被上訴人應連帶給付上訴人538萬4,400元本息（
    本院卷175至176頁），依上開說明，應准上訴人為訴之變更
    。
二、上訴人主張：上訴人於民國75年8 月20日向被上訴人之被繼
    承人鄭紹棠購買坐落新竹縣新埔鎮○○段139地號土地（ 下
    稱139地號土地 ）及系爭土地所有權應有部分二分之一，訂
    有不動產買賣契約書（下稱系爭買賣契約書），並於該契約
    書批明：「 樟樹林堤防用地地號287、288、289、292、295
    、296號乙方（即鄭紹棠） 所有部份同時將所有權移轉給予
    甲方（即上訴人）」等字，惟鄭紹棠僅於75年9月26日將139
    地號土地所有權移轉登記予上訴人，系爭土地迄未辦理所有
    權移轉登記，鄭紹棠已於86年1月29日死亡， 被上訴人為其
    法定繼承人。又系爭土地中287地號分割增加之287-3地號及
    288、289、292、295、296地號土地 業經新竹縣政府辦理鳳
    山溪樟樹林堤防工程用地徵收，徵收補償費為538萬4,400元
    等情，爰依系爭買賣契約書之約定及繼承之法律關係，求為
    命被上訴人應連帶給付上訴人538萬4,400元及自準備書狀繕
    本送達翌日起算法定遲延利息之判決，並陳明願供擔保請准
    宣告假執行。（上訴人在原審係請求被上訴人應就鄭紹棠所
    有系爭土地辦理繼承登記後，將系爭土地所有權移轉登記予
    上訴人，原審判決上訴人敗訴，上訴人不服提起上訴並變更
    訴之聲明如上述）
三、被上訴人則以：鄭紹棠並未出賣系爭土地予上訴人，系爭買
    賣契約書上鄭紹棠之簽名及印章均非真正，係屬偽造。系爭
    買賣契約書之不動產標示僅載明139地號土地， 並未同列系
    爭土地，系爭土地僅於該契約書之末尾以「批明」方式註記
    ，139地號土地已辦竣所有權移轉登記， 而系爭土地卻未同
    時辦理，且依75年之公告現值計算， 139地號土地之公告現
    值為14萬8,920元，如加計系爭土地之公告現值20萬2,020元
    ，顯然高於系爭買賣契約書約定之價金18萬元甚多，是縱認
    系爭買賣契約書為真正，該「批明」條款亦係上訴人事後所
    偽填，應屬無效。又系爭買賣契約書係於75年8 月20日訂立
    ，上訴人迄90年8月20日始提起本件訴訟， 顯已逾15年時效
    。被上訴人丙○○、丁○○另以已辦理限定繼承等語，資為
    抗辯，並答辯聲明：上訴駁回，被上訴人乙○○○、丁○○
    並陳明願供擔保請准宣告免為假執行。
四、上訴人主張之上開事實，業據提出不動產買賣契約書、
    謄本、繼承系統表及土地登記謄本為証（ 原審訴字卷8至13
    頁、16至18頁），被上訴人就系爭土地係屬鄭紹棠所有，鄭
    紹棠於75年9月26日將139地號土地所有權移轉登記予上訴人
    ，鄭紹棠已於86年1月29日死亡， 被上訴人為其法定繼承人
    等情並不爭執，惟否認系爭買賣契約書為真正，並以前開情
    詞置辯。經查：
  (一)按私文書經本人或其代理人簽名、蓋章或按指印或有法院或
    公證人之認證者，推定為真正，民事訴訟法第358條第1項定
    有明文。查系爭買賣契約書係上訴人與鄭紹棠在代書林素瑛
    所開設之超群代書事務所訂立，經代書林素瑛核對在場出賣
    人之
    書林素瑛所寫，經買賣雙方當事人確認後親自蓋章等情，已
    據證人林素瑛證述明確（原審續字卷(一)66至68頁）；又原審
    將鄭紹棠向新竹縣新埔鎮戶政事務所申請印鑑登記時，所留
    存之印鑑登記申請書、印鑑證明申請書等原本，連同系爭買
    賣契約書原本送請內政部警政署刑事警察局鑑定結果亦認兩
    者之印文相符，有該局91年9月2日刑鑑字第232660號鑑驗通
    知書可稽（原審續字卷(二)15至18頁）；另本院將鄭紹棠於上
    開印鑑登記申請書、印鑑證明申請書及認證請求書、委任書
    上之簽名送請國防部憲兵司令部刑事鑑識中心鑑定結果認簽
    名字跡均相符，有該中心93年2月27日（93）宇鑑字第02111
    號鑑驗通知書可參（本院卷118頁）， 顯見上開印鑑登記確
    係鄭紹棠親自辦理，系爭買賣契約書上鄭紹棠之印文既與其
    向新竹縣新埔鎮戶政事務所申請之印鑑登記相符，自堪認系
    爭買賣契約書上鄭紹棠之印文為真正，且鄭紹棠於簽約時亦
    在場，依前揭說明，系爭買賣契約書自應認係由鄭紹棠作成
    並非偽造，而被上訴人復未能舉証其他以証明系爭買賣契約
    書係偽造，徒空口否認系爭買賣契約書上鄭紹棠之印文為真
    正，洵不足採。
  (二)上訴人另主張伊於75年12月1日 向鄭紹棠之母鄭楊月桂購買
    新竹縣新埔鄉○○段140地號 土地及系爭土地所有權應有部
    分二分之一，雙方所訂立之不動產買賣契約書亦批明：「樟
    樹林堤防用地義民段第289、288、287、296、295、292號乙
    方（即鄭楊月桂）所有部份同時將所有權移轉給予甲方（即
    上訴人）」等字， 該7筆土地已移轉登記為上訴人所有之事
    實，業據提出其與鄭楊月桂訂立之不動產買賣契約書及土地
    登記謄本為證（原審訴字卷14至18頁、原審續字卷(一)81至93
    、卷(二)71至82頁），觀諸上訴人與鄭紹棠訂立之系爭買賣契
    約書及上訴人與鄭楊月桂訂立之不動產買賣契約書皆以定型
    化之契約書所書寫，其中有關不動產標示部分之制式文字為
    「(1)土地：００縣００鎮○鄉○○○段００小段００號等０
    筆土地詳如附冊，面積００公頃，持分０分０所有權全部」
    ，且該制式契約書並無附冊，二份不動產買賣契約書均於第
    10條其他約定事項之後，以批明方式記載289、288、287 、
    296、295、292號 出賣人所有部分同時將所有權移轉給予承
    買人，並經買賣雙方在批明之處蓋印，且係記載在買賣契約
    本文內，之後始有立契約書人承買人及出賣人之姓名及蓋印
    ；再佐以本院當庭核對系爭買賣契約書原本上該批明條款之
    字跡及筆墨顏色均與其他書寫之文字相同一節，自難以系爭
    買賣契約書之不動產標示部分僅記載139地號一筆土地， 而
    未同列系爭土地，即謂鄭紹棠未出賣系爭土地，該批明條款
    係上訴人事後所偽填。 另查該139地號土地出賣當年之公告
    現值為14萬8,920元（面積為1,241平方公尺，75年公告現值
    每平方公尺120元-原審續字卷(二)10頁），如加計系爭土地同
    年之公告現值20萬2,020元（原審訴字卷16至18頁）， 雖高
    於其買賣價金18萬元甚多，惟原審質以上訴人與鄭紹棠在買
    賣時，土地價格如何計算？上訴人答稱：「我本來是他的佃
    農，我們世代在那裡種差不多100年， 後來有水災將土地沖
    掉了，我不敢作就跑到台中去做生意，後來我又回來，土地
    還留有部分，鄭紹棠跑去我那邊說土地要賣，我說我沒有錢
    買，而且做水災傷害很重，我不敢買，他說便宜賣給我，我
    說你賣給其他人好了，因為土地還有他媽媽的持分，也不知
    道她要不要賣，後來有一次他跟他媽媽一起來這邊，他媽媽
    勸我一起買下來，我說我沒有錢，他媽媽就說她年紀大了，
    沒辦法每次都來，以後就由她的孩子來辦。我說我沒有錢，
    他們說你沒有錢我知道，他說我佃農當很久了，後來是鄭紹
    棠講十八萬元，我說我拿的出來才買，拿不出來我就不買，
    老人家就講了一句話說地給你，你怕什麼，他說你拿去農會
    抵押怎麼會沒有錢。我要求要先過戶給我，他說怎麼可以，
    所以我就東借一點西借一點把錢湊給他，等地過戶後將地抵
    押再將錢還給別人等語（原審續字卷(二)101至102頁），而被
    上訴人就系爭土地為堤防河川用地，當時因被河水沖成河床
    之事實亦不爭執，則上訴人主張系爭土地當時因無利用及市
    場價值，一般情況下，無人願意買受，鄭紹棠乃便宜賣予伊
    等情，亦與常情無違，自不能以公告現值論定其土地價值，
    而以系爭買賣契約書約定之價金與139地號及 系爭土地之總
    公告現值不符，即認該批明條款係上訴人事後所偽填。
  (三)被上訴人雖又抗辯鄭楊月桂出賣予上訴人之系爭土地所有權
    應有部分二分之一係於鄭楊月桂於77年7 月13日死亡後之同
    年8月25日始辦理所有權移轉登記， 並於同年9月2日辦竣登
    記云云，並有該土地登記委託書及土地登記謄本可稽（見原
    審續字卷(一)55至57頁，原審訴字卷16至18頁），惟查此僅係
    該移轉登記得否請求塗銷問題，亦難據此即認上訴人與鄭紹
    棠間之系爭買賣契約書之批明條款係上訴人事後所偽填。
  (四)又依證人林素瑛證述：「（法官問：當時為何沒有併交付批
    明部分的權狀？）答：我忘記了，太久了。等到我們找到鄭
    紹棠要辦理時已經被假扣押了，所以才一直拖」、「原告時
    常有去我那裡說要辦，我有告訴他土地因為欠稅遭假扣押無
    法辦理」（原審續字卷(二)98、卷(一)70頁），及系爭土地曾分
    別於80年9月17日及85年8月29日遭新竹縣稅捐稽徵處及北區
    國稅局新竹縣分局辦理禁止處分登記（本院卷63至73頁）等
    情，堪信上訴人主張伊因鄭紹棠未提供所有權狀等文件、嗣
    後找不到鄭紹棠及系爭土地遭查封等因素，致未辦理所有權
    移轉登記為可採。被上訴人雖另抗辯依系爭買賣契書之約定
    ，尾款8萬元係於登記上訴人名義後移交標的物之同時， 由
    上訴人支付予鄭紹棠，上訴人已於75年10月13日付清該尾款
    ，可見雙方交易已完成云云，惟查上訴人依約在系爭土地辦
    理過戶前固有拒絕付清尾款之權利，然上訴人在鄭紹棠未提
    出相關所有權狀前先行交付尾款，亦難憑此即認系爭買賣契
    約書上之批明條款係事後偽造。此外被上訴人亦未能提出確
    切証據証明系爭買賣契約書及其上之批明條款係屬偽造，是
    被上訴人所為此部分之抗辯，並非可採。
  (五)按期間之起算，以日、星期、月或年定期間者，其始日不計
    入，民法第120條定有明文。查系爭買賣契約書係於75年8月
    20日訂立，算至90年8 月21日始罹於消滅時效，上訴人於90
    年8月20日下午4時43分提起本件訴訟（原審訴字卷3頁 ），
    應未罹於消滅時效。
  (六)綜上所述，上訴人與鄭紹棠間所訂立之系爭買賣契約書及其
    上之批明條款既為真正，而上訴人已付清價金，鄭紹棠自應
    依該批明條款將系爭土地所有權移轉登記予上訴人，茲因鄭
    紹棠已死亡，被上訴人為其法定繼承人，當然概括繼受其權
    利義務，而負有移轉登記義務，縱被上訴人丙○○、丁○○
    已辦理限定繼承，有原法院86年度繼字第141號 民事裁定及
    確定証明書可稽（原審卷(一)20至21頁），然於所繼承之遺產
    範圍內，被上訴人丙○○、丁○○仍應負移轉登記義務。又
    系爭287地號分割增加之287-3地號及288、289、292、295、
    296地號土地 業經新竹縣政府辦理鳳山溪樟樹林堤防工程用
    地徵收，由經濟部水利署管理，有新竹縣政府93年4月29 日
    府地徵字第0930049668號函及土地登記謄本可稽（本院卷17
    9頁、157至165頁）， 是上開土地因情事變更已無法再為移
    轉登記予上訴人，被上訴人丙○○、丁○○仍應於所繼承之
    遺產範圍內與被上訴人乙○○○給付上開土地之徵收補償費
    538萬4,400元（本院卷179至182頁）予上訴人。
五、從而，上訴人依系爭買賣契約書之約定及繼承之法律關係，
    請求被上訴人丁○○、丙○○就繼承鄭紹棠之遺產範圍內應
    與乙○○○連帶給付538萬4,400元及自準備書狀繕本送達（
    本院卷175至178頁 ）之翌日即93年6月15日起至清償日止，
    按週年利率百分之五計算之利息，為有理由，應予准許。又
    上訴人及被上訴人乙○○○、丁○○均陳明願供擔保以代釋
    明，聲請宣告假執行及免為假執行，經核與規定相符，爰分
    別酌定相當之擔保金額併予准許。
六、兩造其餘之攻擊或防禦方法及未經援用之證據，經本院斟酌
    後，認為均不足以影響本判決之結果，自無逐一詳予論駁之
    必要，併此敘明。
七、據上論結，本件變更之訴為有理由，依民事訴訟法第78條、
    第85條第2項、第463條、第390條第2項、第392條，判決如
    主文。
中　　華　　民　　國　　94　　年　　3 　　月　　29　　日
                  民事第十四庭審判長法  官　劉靜嫻
                                    法  官　陳昆煇
                                    法  官　陳駿璧
正本係照原本作成。
如不服本判決，應於收受送達後20日內向本院提出上訴書狀，其
未表明上訴理由者，應於提出上訴後20日內向本院補提理由書狀
（均須按他造當事人之人數附繕本）上訴時應提出委任律師或具
有律師資格之人之委任狀；委任有律師資格者，另應附具律師資
格證書及釋明委任人與受任人有 民事訴訟法第466條之1第1項但
書或第2項（詳附註）所定關係之釋明文書影本。
中　　華　　民　　國　　94　　年　　3 　　月　　30　　日
　　　　　　　　　　　　　　　　　　書記官　黃　愛
附註：
民事訴訟法第466條之1（第1項、第2項）：
對於第二審判決上訴，上訴人應委任律師為訴訟代理人。但上訴
人或其他法定代理人具有律師資格者，不在此限。
上訴人之配偶、三親等內之血親、二親等內之姻親，或上訴人為
法人、中央或地方機關時，其所屬專任人員具有律師資格並經法
院認為適當者，亦得為第三審訴訟代理人。
